【裁判字號】    94,訴,459
【裁判日期】    950105
【裁判案由】    債務人異議之訴
【裁判全文】
臺灣板橋地方法院民事判決               94年度訴字第459號
原      告  戊○○
訴訟代理人  賴玉梅律師
複 代理 人  周福珊律師
            李冠宜律師
被      告  福灣企業股份有限公司
法定代理人  丙○○
訴訟代理人  丁○○
            乙○○
            己○○
上列當事人間請求債務人異議之訴事件，經本院於民國94年12月
19日言詞辯論終結，判決如下：
    主      文
確認被告持有原告於民國八十六年十月二十二日與庚○○共同簽
發票面金額新台幣伍拾柒萬捌仟零壹元之本票債權不存在。
本院九十四年度執字第六七六四號清償票款強制執行事件之強制
執行程序應予撤銷。
訴訟費用由被告負擔。
    事實與理由
甲、程序方面：
    被告經合法通知未於最後言詞辯論期日到場，核無民事訴訟
    法第386 條各款所列情形，爰依原告聲請，由其一造辯論而
    為判決。
乙、實體方面：
一、原告主張：原告與被告從未有任何金錢往來，亦從未收受任
    何訴訟文書，卻於日前接獲台北縣鶯歌鎮農會通知，原告於
    該農會之存款遭鈞院執行處扣押，原告經查始知被告前曾以
    台灣台中地方法院87年度票字第517 號本票裁定為執行名義
    ，向台灣桃園地方法院聲請強制執行訴外人庚○○財產，於
    取得債權憑證後，嗣又據以向鈞院聲請強制執行原告及庚○○之財產，執行標的金額為「本金25萬元及自87年6 月13日
    起至清償日止按年息百分之二十計算之利息」，經鈞院以94
    年度執字第6764號受理。惟據為前開裁定之本票係庚○○以
    原告為共同發票人簽發予被告，然原告從未與被告有任何往
    來，亦不認識庚○○，更未與庚○○共同簽發本票。原告前
    曾遺失國民身分證，該本票上原告之簽名及印章顯係他人所
    偽造，且被告既主張其執有系爭本票係因庚○○向其購車，
    由原告擔任連帶保證人之故，自應就此原因事實負舉證責任
    。再者，被告縱對原告有本票債權亦已逾3 年之請求權時效
    ，縱未逾時效，惟其就超過執行標的金額25萬元及自87年6
    月13日起計算利息部分之債權不存在。被告既以系爭本票強
    制執行原告之財產，原告自有受確認判決之利益。又被告據
    以強制執行之本票係他人偽造原告名義所為，被告對原告之
    債權並不存在，被告竟據以扣押原告存款，爰依強制執行法
    第14條規定訴請撤銷鈞院94年度執字第6467號強制執行程序
    等語，並聲明：(一)確認被告持有原告於民國（下同）86年10
    月22日與庚○○共同簽發票面金額新台幣（下同）578,001
    元之本票債權不存在。(二)鈞院94年度執字第6764號清償票款
    強制執行事件之強制執行程序應予撤銷。
二、被告則以下列陳詞置辯，並聲明：駁回原告之訴。
    (一)原告主張其個人身分證件遺失遭冒用非屬事實：系爭本票
      及附條件買賣合約簽立時間皆為86年10月間，同期間未有
      原告所稱之身分證遺失情況。而原告身分證係於90年10月
      2 日完成補發，姑不論補發原因為何，均與原告主張無任
      何因果關係。
    (二)原告稱不認識庚○○非屬事實：蓋被告前曾委任名豐財務
      管理顧問有限公司進行應收帳款委外代催收作業，依該公
      司與原告間之電話記錄顯示，原告表示有借其個人身分證
      予庚○○，可見原告與庚○○非惟認識且有一定程度之往
      來。
    (三)原告表示與被告間未有金錢往來，亦未收受任何訴訟文書
      非屬事實：被告前曾以台灣桃園地方法院87年度執字第87
      24號強制執行事件查封庚○○所有財產，執行程序中，執
      行法院亦有對原告為公文書之送達通知，而原告未為任何
      否認意思表示。
    (四)被告所持有原始分期購車申請書暨原告所有身分證影本，
      其內容未經他人篡改，亦經以電話向被告確認同意擔任庚○○之連帶保證人後，原告始答應本件附條件買賣交易之
      承作，若拾獲人僅單純取得原告身分證件則豈有對原告住
      家電話、任職公司名稱、公司住址及電話知之甚詳之理？
    (五)綜上，原告顯非因私人證件遺失遭人冒用，而係出於主動
      交付，非惟如此，原告為協助庚○○分期購車，除甘為契
      約連帶保證人外，另亦金錢資助庚○○辦理新車領牌、保
      險費所需，此揆諸原告分別於86年10月24日及同年10月30
      日分別匯款25,000元及35,000元至業務員甲○○之帳戶可
      得而知，故原告否認連帶擔保純屬事前同意、事後反悔，
      委不足採。
三、查被告因訴外人庚○○以附條件買賣方式向其購車，而執有
    原告與訴外人庚○○於86年10月22日共同簽發票面金額578,
    001 元本票1 紙，詎提示後未獲清償，遂聲請台灣台中地方
    法院准予強制執行，經該院以87年度票字第517 號裁定准許
    在案，被告乃以該裁定為執行名義向台灣桃園地方法院聲請
    強制執行，於取得債權憑證後，嗣又據以向本院聲請在「本
    金25萬元及自87年6 月13日起至清償日止按年息百分之二十
    計算之利息」範圍內強制執行原告及訴外人庚○○之財產，
    由本院以94年度執字第6764號受理在案等情，有原告提出之
    本票影本1 紙為證，並經本院調取台灣台中地方法院87年度
    票字第517 號案卷及本院94年度執字第6764號執行卷宗核閱
    屬實，自堪信為真實。
四、本件原告否認系爭本票及附條件買賣合約書內連帶保證人之
    印文為其所有、簽名為其所為，亦否認授權他人代行簽名，
    是依舉證責任分配原則及民事訴訟法第277 條前段規定，被
    告自應就系爭本票及附件買賣合約書內原告簽名、印文之真
    正負舉證之責。惟依被告所提各項事證均不足以證明系爭本
    票及附條件買賣合約書確為原告所簽發或簽署，茲將理由析
    述如下：
    (一)系爭本票共同發票人欄中「戊○○」之簽名、印文與附條
      件買賣合約中保證人「戊○○」之簽名、印文，二者無論
      簽名或印文均屬相同，此經比對本院調取之台灣台中地方
      法院87年度票字第517 號卷內本票影本及本案卷內之附條
      件買賣合約書即明。惟系爭本票及附條件買賣合約書內「
      戊○○」之簽名與原告前於87年間就系爭本票對被告所提
      確認本票債權不存在訴訟（按該案由台灣台中地方法院以
      87年度中簡字第704 號案件受理，嗣因兩造遲誤言詞辯論
      期日兩次而以視為撤回起訴結案）中當庭之簽名，經以肉
      眼比對結果，其運筆及勾勒方式卻不相同，業經本院調取
      該案卷宗核閱無訛，是原告否認系爭本票及附件件買賣契
      約書上之簽名非其所為即非無據。
    (二)又證人即辦理訴外人庚○○購車申請附條件買賣及經手收
      受系爭本票之承辦人甲○○雖到場證稱：伊係駕車前往原
      告任職公司辦理對保手續，由原告親自在附條件買賣合約
      書上簽名、蓋章，系爭本票亦係在對保時，由原告本人在
      其上簽名蓋章等語（見本院94年11月10日言詞辯論筆錄）
      ，惟證人甲○○前於87年3 月18日就台灣台中地方法院以
      87年度中簡字第704 號案件審理兩造間確認本票債權不存
      在訴訟時，卻到場證稱：「（問：是否確認本票上原告之
      簽名為原告親自簽名？）我沒有當場確認，但電話中他答
      應當保證人，但沒有講到本票的事，電話中我問他是否為
      戊○○，他說是的，另對保時庚○○拿原告之印章來蓋章
      」，有該案卷宗在卷可稽，證人前後證詞既有不一，本院
      審酌87年間因事發未久，證人記憶應較深刻而正確，認應
      以證人87年間之證述為可採，證人於本院前開證述，應係
      迴護被告之詞，委無可採。
    (三)再依證人87年間之前揭證詞可知，證人僅係憑電話中與之
      通話者告知而認對話者為「戊○○」，至該「戊○○」是
      否為原告本人，則非證人所能確認，故電話中向證人表示
      同意擔任保證人之人，是否確為原告本人，即屬無從證明
      ；此外，證人既稱「對保時庚○○拿原告之印章來蓋章」
      ，足見附條件買賣合約書上原告之印文乃係訴外人庚○○
      所蓋，非原告本人為之，且證人亦未親自見聞原告於系爭
      本票上簽名、蓋印，故依證人87年間之證詞，尚不足以證
      明系爭本票及附條件買賣合約書確為原告所簽發或簽署。
    (四)末查，原告身分證於86、87年間有無遺失以及原告是否認
      識訴外人庚○○，核與本件之爭點即系爭本票是否原告簽
      發或授權他人簽發，均屬無涉。又原告前所提確認本票債
      權不存在訴訟雖以視為撤回起訴而結案，但並不足以表示
      原告自認系爭本票為真正，被告以此抗辯原告未繼續追訴
      即係自認系爭本票為原告簽發，要屬無據，難認可採。至
      被告提出之名豐財務管理顧問有限公司追縱日報表所載通
      話內容暨被告所提匯款紀錄之真正均為原告否認，被告復
      未進一步舉證證明上開文書之真正，本已難採為有利於被
      告之認定，況縱令通話內容屬實或原告確有匯款予被告之
      事實，亦均不足以證明原告有簽發系爭本票或授權他人簽
      發之情。
五、綜上所述，被告於本案中所提證據既均不足以證明系爭本票
    為原告所簽發，自難認被告對原告就系爭本票有債權存在，
    則被告以系爭本票強制執行原告之財產，原告訴請確認被告
    持有原告與訴外人庚○○共同簽之系爭本票債權不存在，自
    屬有理且有受確認判決之法律上利益。又被告取得之執行名
    義因無確定判決同一之效力，故原告以執行名義成立前有本
    票債權不成立之事由，而於強制執行程序終結前，依強制執
    行法第14條第2 項規定提起債務人異議之訴，請求撤銷本院
    94年度執字第6764號清償票款強制執行事件之強制執行程序
    ，亦屬有理，應予准許。
六、訴訟費用負擔之依據：民事訴訟法第78條。
中    華    民    國    95    年    1     月    5     日
                  民事第二庭    法  官  程怡怡
以上正本係照原本作成
如對本判決上訴，須於本判決送達後20日內向本院提出上訴狀
中    華    民    國    95    年    1     月    5     日
                                書記官  楊姝晴


司法院資訊處製作；財團法人民間司法改革基金會備份。
